臺灣高等法院臺中分院刑事判決
110年度上訴字第1718號
上  訴  人  
即  被  告  楊詩雅


選任辯護人  柯勝義律師
上列上訴人因違反廢棄物清理法案件，不服臺灣臺中地方法院10
6年度訴字第2636號，中華民國109年9月10日第一審判決（追加
起訴案號：臺灣臺中地方檢察署105年度偵字第26061號、106年
度偵字第733號），提起上訴，本院判決如下：
    主  文
原判決關於楊○○部分撤銷。
楊○○共同犯廢棄物清理法第四十六條第四款之非法處理廢棄物
罪，累犯，處有期徒刑壹年肆月。
    事  實
一、謝○○（所涉違反廢棄物清理法犯行由本院另行審結）自民國
    104年1月5日起，以每月新臺幣（下同）3萬元之代價向之○○
    通運有限公司（下稱○○公司）負責人黃○○承租坐落臺中市○○
    區○○段第00000、00000、00000、00000、000、000、000、0
    0000、00000等地號土地（上開土地為土地所有權人陳○○代
    表其餘土地所有權人出租予○○公司）。詎其明知未經主管機
    關許可，不得提供土地堆置廢棄物，竟自104年8、9月間起
    僱請吳○○（已歿，所涉違反廢棄物清理法犯行業經臺灣臺中
    地方法院為不受理判決確定）在該處看守管理場地，管制載
    運廢棄物車輛之進出及收款；另僱請黃○○（所涉違反廢棄物
    清理法案件由臺灣臺中地方法院另行審結）在該處操作挖土
    機，協助載運夾雜大量垃圾之廢棄土石方等廢棄物之車輛傾
    倒廢棄物，而非法提供土地堆置廢棄物。楊○○受僱於「○○開
    發有限公司」（追加起訴書誤載為○○開發有限公司，下稱○○
    公司），擔任車輛派遣調度工作，亦明知從事廢棄物清除、
    處理業務，應向直轄市、縣（市）主管機關或中央主管機關
    委託之機關申請核發公民營廢棄物清除處理機構許可文件後
    ，始得受託從事清除、處理廢棄物業務，未向主管機關申請
    領有廢棄物清除、處理許可文件，不得從事廢棄物之貯存、
    清除、處理等行為，而其或○○公司均未領有廢棄物清除、處
    理許可文件，於得知謝○○有非法提供上開土地堆置廢棄物之
    訊息後，即指示如附表一所示黃○○、彭○○及鐘○○（所涉違反
    廢棄物清理法案件，均經臺灣臺中地方檢察署檢察官以106
    年度偵字第733號為緩起訴處分確定）等人，共同基於非法
    處理廢棄物之犯意聯絡，於附表一所示之時間，駕駛如附表
    一所示之車輛，自北部○○區、○○區等工地載運營建剩餘土石
    方，陸續清除並載運至上開土地堆置、貯存，所堆置廢棄物
    範圍並及於相連之臺中市○○區○○段○00000○00000○00000○地
    號土地（為台灣高速鐵路股份有限公司〈下稱台灣高鐵公司〉
    所有）。嗣於105年1月26日，為內政部警政署保安警察第七
    總隊第三大隊警員會同臺中市政府環境保護局至現場稽查，
    發現現場堆置大量營建剩餘土石及營建廢棄物（內含塑膠製
    品、廢紙、鐵製品、廢木材等），並調閱附近路口監視器系
    統追查進出車輛，而循線查知上情。
二、案經臺灣臺中地方檢察署檢察官指揮內政部警政署保安警察
    第七總隊第三大隊偵查後追加起訴。
    理  由
一、證據能力：
    本案下列所引用被告楊○○以外之人於審判外之陳述，並無符
    合刑事訴訟法第159條之1第1項規定之情形，且公訴人、被
    告及辯護人於本院依法調查上開證據之過程中，已明瞭其內
    容，而足以判斷有無刑事訴訟法第159條第1項不得為證據之
    情事，惟並未對證據能力表示異議，本院審酌上開陳述作成
    時之情況，並無違法取證之瑕疵，認以之作為證據為適當，
    揆諸刑事訴訟法第159條之5之規定及最高法院104年度第3次
    刑事庭會議決議意旨，應具有證據能力。另卷附之非供述證
    據部分，均屬物證而不涉及人為之意志判斷，與傳聞法則所
    欲防止證人記憶、認知、誠信之誤差明顯有別，核與刑事訴
    訟法第159條第1項之要件不符。上開證據既無違法取得之情
    形，且經本院依法踐行調查證據程序，自應具有證據能力，
    合先敘明。
二、得心證之理由：
    訊據被告楊○○固不否認受僱於○○公司，擔任車輛派遣調度工
    作，且有指示如附表一所示黃○○、彭○○及鐘○○等人，於附表
    一所示之時間，駕駛如附表一所示之車輛，載運營建剩餘土
    石方，陸續清除並載運至謝○○所承租坐落臺中市○○區○○段第
    00000、00000、00000、00000、000、000、000、00000、00
    000等地號土地堆置、貯存，所堆置範圍並及於相連之臺中
    市○○區○○段○00000○00000○00000○地號土地等情，惟矢口否
    認有何違反廢棄物清理法之犯行，辯稱：伊是從其他同業聽
    說謝○○有在做碎石級配，所以有收營建剩餘土石方，伊跟謝
    ○○確認後，就指示黃○○等人載運過去云云。辯護人則以：依
    最高法院93年度台上字第4970號、94年度台上字第559號判
    決意旨，營建剩餘土石方可作為資源利用，不屬於廢棄物。
    被告調度運輸營建剩餘土石方之行為縱有違反各建案之土石
    方處理計畫而為不當堆置，亦僅需依臺中市營建剩餘土石方
    管理自治條例處以罰鍰，而非以違反廢棄物清理法之刑責相
    繩，又謝○○稱製作級配部分，○○公司之黃○○、黃○○之證述及
    相關資料均顯示系爭場所到104年11月28日止仍有土石級配
    之製作。至於現場所謂堆置垃圾部分，依照卷附之104年6月
    8日空照圖，現場有2部藍色挖土機、1個碎石機及1台黃色挖
    土機，看起來並未堆置垃圾。104年10月18日空照圖亦顯示
    現場只有土的顏色，看不出來有任何廢棄物。依黃○○之供述
    ，其認為至104年11月底，垃圾才把他們要製作碎石級配的
    部分蓋起來，所以他們就不做了，才在104年12月17日把藍
    色挖土機運走。依據相關證據，謝○○指稱在104年6、7月以
    後就開始在系爭土地收垃圾部分之陳述顯然不實，是本案堆
    置地點確係土石級配場，被告楊○○指示黃○○等人載運營建剩
    餘土石方至謝○○所經營之土石方資源堆置處理場，並非從事
    廢棄物之清除處理云云。經查：
  ㈠被告楊○○受僱於○○公司，擔任車輛派遣調度工作，並指示如
    附表一所示黃○○、彭○○及鐘○○等人，於附表一所示之時間，
    駕駛如附表一所示之車輛，自北部○○區、○○區等工地載運營
    建剩餘土石方，陸續清除並載運至謝○○自104年1月5日起，
    以每月3萬元之代價向○○公司負責人黃○○承租坐落臺中市○○
    區○○段第00000、00000、00000、00000、000、000、000、0
    0000、00000等地號土地（上開土地為土地所有權人陳○○代
    表其餘土地所有權人出租予○○公司）堆置、貯存，所堆置範
    圍並及於相連為台灣高鐵公司所有之臺中市○○區○○段○00000
    ○00000○00000○地號土地（上開地號土地下均稱本案堆置地
    點）等情，均為被告楊○○所自承，核與證人黃○○、彭○○、鐘
    ○○於原審法院之證述、證人即○○公司負責人葉○○、○○汽車貨
    運股份有限公司負責人鄭○○、○○通運有限公司負責人黎○○、
    鐘○○胞妹鐘○○、邱○○、地主陳○○於偵查中之證述，及謝○○於
    偵查及原審中之供述相符，並有扣押車牌號碼00-00號營業
    半拖車之內政部警政署保安警察第七總隊第三大隊第二中隊
    扣押筆錄、扣押物品目錄表（受執行人：被告楊○○）、查扣
    物品委請他單位代為保管條、扣留清除機具、處理設施或設
    備收執聯、黃○○105年10月13日指認犯罪嫌疑人紀錄表、黃○
    ○所駕駛車牌號碼000-00號營業貨運曳引車暨車牌號碼00-00
    號營業半拖車，於104年11月1日、4日、12日，進入本案堆
    置地點之車次時間一覽表、路口監視器截圖、現場照片、車
    用日報表、彭○○所駕駛車牌號碼000-00號營業貨運曳引車暨
    車牌號碼00-00號營業半拖車，於104年11月4日、14日、19
    日，進出本案堆置地點之車次時間一覽表、路口監視器截圖
    、現場照片、車用日報表、彭○○105年10月13日指認犯罪嫌
    疑人紀錄表、鐘○○所駕駛車牌號碼000-00號營業貨運曳引車
    暨車號00-00號營業半拖車，於104年11月12日、14日、19日
    ，進出本案堆置地點之車次時間一覽表、路口監視器截圖、
    現場照片、鐘○○105年10月13日指認犯罪嫌疑人紀錄表（見A
    警卷㈠第44至51頁、第58至60頁、第61至76頁、第90至106頁
    、第120至132頁、第133至135頁）；○○汽車貨運股份有限公
    司之公司登記證明書、車牌號碼000-00號營業貨運曳引車暨
    車號00-00號營業半拖車之汽車貨運業接受自備車輛靠行服
    務契約書、車輛詳細資料報表、臺灣臺中地方法院105年度
    聲搜字第1998號搜索票、搜索筆錄（受執行人：葉○○）、葉
    ○○指認彭○○所駕駛車牌號碼000-00號營業貨運曳引車暨車牌
    號碼00-00號營業半拖車，於104年11月4日、14日、19日，
    進出本案堆置地點之監視器畫面截圖、扣押車牌號碼000-00
    號營業貨運曳引車暨車牌號碼00-00號營業半拖車之內政部
    警政署保安警察第七總隊第三大隊第二中隊扣押筆錄（受執
    行人：葉○○）、扣押物品目錄表、查扣物品委請他單位代為
    保管條、扣留清除機具、處理設施或設備收執聯、車牌號碼
    000-00號營業貨運曳引車暨車牌號碼00-00號營業半拖車之
    汽車貨運業接受自備車輛靠行服務契約書、車輛詳細資料報
    表、車牌號碼000-00號營業貨運曳引車之信託靠行委託服務
    契約書、動產抵押契約書、靠行之租金總表（洋咩咩總表）
    、○○通運有限公司帳戶於104年8月至105年5月間之交易明細
    、鐘○○指認鐘○○所駕駛車牌號碼000-00號營業貨運曳引車暨
    車號00-00號營業半拖車，於104年11月12日，進出本案堆置
    地點之路口監視器錄影畫面截圖、邱○○105年10月13日指認
    犯罪嫌疑人紀錄表、車牌號碼000-00號營業貨運曳引車暨車
    號00-00號營業半拖車之汽車貨運業接受個別經營者（寄行
    ）委託服務契約書、車輛詳細資料報表、汽車行車執照、○○
    交通企業有限公司之公司基本資料查詢結果、扣押車牌號碼
    000-00號營業貨運曳引車暨車號00-00號營業半拖車之自願
    受扣押物品同意書、內政部警政署保安警察第七總隊第三大
    隊第二中隊扣押筆錄（受執行人：邱○○）、扣押物品目錄表
    、扣留清除機具、處理設施或設備收執聯、本案堆置地點之
    地圖（見A警卷㈡第340頁、第341至344頁、第352至358頁、
    第359至366頁、第371至377頁、第383至385頁、第390至416
    頁、第426至428頁、第442至444頁、第445至449頁、第455
    至462頁、第516頁）；臺中市政府環境保護局105年4月13日
    中市環稽字第0000000000號函暨函附之黃○○說明函、臺中市
    空間地圖查詢結果（見辛警卷㈠第34至42頁、第104頁）；臺
    中市○○區○○段第000、000、000之0、000、000之0、000之0
    等地號土地之土地所有權狀暨土地所權人陳○○、陳○○、蔡○○
    、陳○○、陳○○、陳○○、陳○○、陳○○等人授權陳○○處理上開土
    地所簽立之授權書各1紙、陳○○將上開土地租賃予○○公司之
    黃○○所簽立之土地租賃契約書1份、陳○○之指認照片（指認
    黃○○）、陳○○提供之代收票據明細表、存摺影本（見辛警卷
    ㈥第2577至2608頁、第2609至2611頁、第2612頁、第2613至2
    622頁），足認被告楊○○此部分之自白與事實相符，而堪採
    信，上開事實均堪認定。
  ㈡本案堆置地點於105年1月26日，為內政部警政署保安警察第
    七總隊第三大隊警員會同臺中市政府環境保護局至現場稽查
    時，現場堆置大量營建剩餘土石及營建廢棄物（內含塑膠製
    品、廢紙、鐵製品、廢木材等）等情，有臺中市政府環境保
    護局105年1月26日稽查紀錄表存卷可參（見A警卷㈡第513至5
    15頁）。又經臺中市政府環境保護局再於105年3月23日前往
    進行廢棄物採樣，現場廢棄物依目視研判係大量剩餘土石方
    及營建廢棄物（內含塑膠製品、廢紙、鐵製品、廢木材等）
    ，堆置成梯形，上層長約100米、寬約10.5米，下層長約140
    米，前方寬約22米，後方寬約46米，高約12米，堆置總量粗
    估約3萬3200立方米，且經訪查地主代表人陳○○，其表示於1
    04年3、4月間即發現本案堆置地點遭堆置含垃圾之廢棄物等
    情，有臺中市政府環境保護局105年6月28日中市環稽字第00
    00000000號函及其檢附本案堆置地點之採樣檢測報告（含10
    5年3月23日環境稽查紀錄表、採樣現場照片、檢驗報告）附
    卷可佐（見同上卷第517至640頁），此外復有本案堆置地點
    於105年1月26日、5月19日、6月29日拍攝之現場照片在卷可
    稽（見同上卷第641至646頁）。吳○○亦於警詢時供稱：伊於
    104年7、8月間開始在本案堆置地點工作，從伊開始工作時
    ，現場就有堆置土石、垃圾等廢棄物等語（見辛警卷㈠第76
    至77頁）。謝○○亦於偵查中供稱：就本案堆置地點伊並未申
    請設立土石方資源堆置處理場或營建混合物資源分類處理廠
    ，伊完全沒有經過核准的再利用機構許可文件，也沒有主管
    機關核發的廢棄物處理許可文件等語（見戊卷第155頁反面
    ，辛警卷㈠第27頁、第33頁，乙卷㈢第295頁反面）。並經臺
    中市政府環境保護局、臺中市政府都市發展局均函覆本案堆
    置地點並非合法剩餘土石方資源堆置處理場所，有臺中市政
    府環境保護局105年3月3日中市環稽字第0000000000號函、
    臺中市政府都市發展局105年2月24日中市都工字第00000000
    00號函（見丁卷第21至22頁）、臺中市政府都市發展局109
    年3月30日中市都工字第0000000000號函（見原審卷㈡第111
    至117頁）存卷可查。且依105年1月26日現場勘查之狀況，
    現場除1台挖土機及貨櫃屋外，別無任何相關可再利用之機
    具設備，或設有清洗設施、處理汙水之沉澱池、防止土石方
    飛散及導水、排水等防止造成環境汙染之設施，有臺中市政
    府環境保護局105年1月26日之稽查現場所拍攝之查獲在現場
    之挖土機、貨櫃屋及現場採樣等照片20張在卷可佐（見辛警
    卷㈠第83至92頁）。再依本案堆置地點於104年10月18日之空
    照圖所示，現場與105年1月26日查獲時相同，除1台挖土機
    及貨櫃屋外，別無任何相關可再利用之機具設備，亦有行政
    院農業委員會林務局農林航空測量所109年6月5日農測供字
    第0000000000號函及所附104年10月18日臺中市○○區○○段000
    地號土地之航空照片存卷可參（見原審卷㈢第111至117頁）
    。足證本案堆置地點並非經地方政府審查同意，或經政府機
    關依法核准之土石方資源堆置處理場、目的事業處理場所或
    再利用機構，謝○○亦未領有廢棄物處理許可文件，且於被告
    楊○○指示黃○○等人於如附表一所示時間進入傾倒前，本案堆
    置地點即已供非法堆置廢棄物使用，此部分之事實，亦堪認
    定。
  ㈢證人黃○○於原審審理中結證稱：如果載到合法土石方資源堆
    置處理場，有聯單的那一種，價錢會比較少一點，也不需要
    給合法土石方資源堆置處理場錢，由土石方資源堆置處理場
    跟土頭結算等語（見原審卷㈡第331頁）。證人彭○○於原審審
    理中證稱：如附表一編號2這3次伊載運時，土頭都沒有指示
    要載到哪個合法的土石方資源堆置處理場，正常載到合法土
    石方資源堆置處理場的流程應該要土頭開聯單，到土尾收單
    ，沒有收錢，錢是土頭跟土尾結算。本案的部分不是土頭指
    定的土尾，倒土本來就要給錢，而且因為伊所駕駛的車子太
    大，超過合法土石方資源堆置處理場可以收的米數限制，所
    以合法土石方資源堆置處理場根本不會收，伊一開始就知道
    以伊載運的量是沒有辦法送進合法土石方資源堆置處理場等
    語（見同上卷第341至343頁、第351至352頁）。證人鐘○○於
    原審審理中結證稱：如附表一編號3這3次土頭都沒有跟伊指
    定要倒到哪邊，伊的車子太大，不可能進得去合法土石方資
    源堆置處理場等語（見同上卷第360頁、第368頁）。足證其
    等均知悉如附表一所示載運營建剩餘土石方至本案堆置地點
    傾倒與正常載運至合法土石方資源堆置處理場之流程明顯不
    符，且依照其等所駕駛之曳引車及半拖車之載運量亦無法運
    至合法土石方資源堆置處理場。而被告楊○○自承於102年10
    月間即已開始從事砂石車載運派遣調度作業（見原審卷㈠第1
    57頁反面），且如附表一所示各次確非載運至土頭指定之土
    石方資源堆置處理場等語（見B卷第58頁），而現場堆置之
    土石垃圾堆中或混雜有營建剩餘土石方，然此等土石方並未
    與垃圾分別堆儲，土石堆置場並無任何土石方資源堆置處理
    場或級配廠之告示，亦未設置任何欄柵圍籬或溝渠水利設施
    ，上方亦無遮蔽圍網，無以防免風雨澆灌土石流失殃及鄰地
    ，自有污染環境危害人體健康之虞，被告楊○○長期從事砂石
    載運相關工作，對於營建剩餘土石方之正常處理流程當知之
    甚詳，就本案如附表一所示各次之載運及傾倒行為，仍未依
    照「營建剩餘土石方處理方案」之相關規定，於清運時先核
    對剩餘土石方內容及運送土石方流向證明文件，運往指定之
    場所處理，而自行載運至明顯非經地方政府審查同意，或經
    政府機關依法核准之土石方資源堆置處理場或再利用機構之
    本案堆置地點傾倒堆置，被告楊○○主觀上確知其所為顯非合
    乎營建剩餘土石方相關再利用之規定，亦堪認定。
　㈣就廢棄物清理法暨其相關法規之法律見解如下（最高法院108
    年度台聲字第177號裁定意旨參照）：
  ⒈按凡能以搬動方式移動之固態或液態物質或物品，其被拋棄
    者，或減失原效用、被放棄原效用、不具效用或效用不明者
    ，或於營建過程中所產生目的以外之產物（下稱營建產出物
    ），皆係廢棄物清理法所稱之廢棄物，若係由事業活動所產
    生非屬其員工生活產生之非有害廢棄物，則為一般事業廢棄
    物；事業產出物，經中央主管機關認定已失市場經濟價值，
    且有棄置或污染環境、危害人體健康之虞，或違法貯存或利
    用，有棄置或污染環境之虞，或再利用產品未依本法規定使
    用，有棄置或污染環境之虞者，不論其原有性質為何，皆為
    廢棄物，該法第2條第1項第1、2、3款、第2項第2款第2目及
    第2條之1分別定有明文。立法理由揭明「廢棄物」與「資源
    」位處物質或物品之不同生命週期，經過適當手段，廢棄物
    可變成資源，而若錯置、錯用，資源也應視為廢棄物之規範
    意旨。由此可知，廢棄物清理法所稱「廢棄物」係採相對性
    之定義，與標的物質或物品本身於自然狀態下之屬性，並無
    必然關係，尚應配合處置手段、效用、利用技術、市場經濟
    價值等因素綜觀而定，甚且尚須考量有無污染環境之虞等因
    素。
  ⒉廢棄物清理法第39條第1項規定「事業廢棄物之再利用，應依
    中央目的事業主管機關或中央主管機關規定辦理，不受第28
    條（再利用排除事業應自行、共同或委託清理）、第41條（
    從事清理業者應申請核發許可文件）之限制」。該法規範事
    業廢棄物之去化分流為二，其一為「清理（含貯存、清除或
    處理）」，另一為「再利用」，是廢棄物清理之立法，呈現
    以「清理」為原則，「再利用」為例外之規範體系，後者排
    除前者相關限制規定之適用。參以廢棄物清理中央主管機關
    行政院環境保護署（下稱環保署）訂定之《事業廢棄物貯存
    清除處理方法及設施標準》第2條第3款各目之規定，事業廢
    棄物之「處理」，指中間處理、最終處理及再利用，表示「
    再利用」本為「處理」態樣之一，事業廢棄物之「處理」，
    於符合特定要件之情況下，屬「再利用」之範疇，而個案是
    否符合再利用之例外，取決於其是否滿足再利用之法定相關
    要件，此為事實認定之問題。
　⒊細繹《營建剩餘土石方處理方案》相關規定，其第1點第1項宣
    示訂定之目的，在於「維護環境衛生與公共安全」；第2點
    第1項說明所指營建工程剩餘土石方之種類，包括建築工程
    、公共工程及其他民間工程所產生之剩餘泥、土、砂、石、
    磚、瓦、混凝土塊等，並限定其經暫屯、堆置可供回收、分
    類、加工、轉運、處理、再生利用者，始屬有用之土壤砂石
    資源；第2點第2項則限定該處理方案所指之剩餘土石方收容
    處理場所，包括土石方資源堆置處理場、目的事業處理場所
    及其他經政府機關依法核准之場所等，皆以「經地方政府或
    公共工程主辦（管）機關審查同意」或「經政府機關依法核
    准」為限制要件。對照內政部依廢棄物清理法第39條第2項
    授權訂定《營建事業廢棄物再利用管理辦法》第2條第1、4款
    規定，本辦法所稱之事業、再利用機構，分指「以內政部為
    目的事業主管機關之營造業或經中央主管機關指定與營建有
    關之事業」、「從事再利用行為且經政府機關登記有案之工
    商廠場」。內政部訂定之《營建事業廢棄物再利用種類及管
    理方式》編號七營建混合物項下，亦規定再利用機構除應具
    廢棄物分類設備或能力外，並應係經地方政府所核准設立可
    兼收容處理營建混合物之土石方資源堆置處理場，或依地方
    自治法規許可設立之營建混合物資源分類處理場，或依營建
    廢棄物共同清除處理機構管理辦法許可並核發登記證之機構
    。而營建混合物經分類作業後，①屬營建剩餘土石方部分依
    營建剩餘土石方處理方案處理；②屬內政部公告之一般事業
    廢棄物再利用種類部分，依內政部公告之管理方式辦理；③
    其他非屬營建剩餘土石方，亦非屬本部公告可再利用部分，
    應依廢棄物清理法規定清除處理或再利用，送往合法掩埋場
    、焚化廠、合法廢棄物代處理機構或再利用事業機構。
  ⒋綜上可知，《營建剩餘土石方處理方案》第7點第1項加強教育
    宣導溝通觀念項下，提及「營建剩餘土石方為可再利用之土
    石方資源，不同於一般廢棄物之具有污染性……」，並非就「
    營建剩餘土石方」概念或屬性之完全描述。營建產出物因關
    涉營建事業廢棄物／營建剩餘土石方之清理或再利用事項，
    係受行政管制之特許事業（公司法第17條、商業登記法第6
    條參照），此無非因工程施工建造、建築拆除、裝修工程及
    整地刨除所產生之土石方（泥、土、砂、石）、磚、瓦、混
    凝土塊、廢金屬、廢玻璃、廢塑膠類、廢木材、竹片、廢紙
    屑等營建混合物，兼具廢棄物及資源之雙面屬性使然，營建
    事業廢棄物／營建剩餘土石方之定性，經依法循公告或許可
    方式再利用者，始歸類為有用之土壤砂石資源，否則仍係事
    業廢棄物。簡言之，營建產出物或營建混合物，係評價之客
    體，而營建事業廢棄物／營建剩餘土石方，則係客體之評價
    ，斯乃個案事實之調查認定問題。茲須強調者，事業產出物
    即令可歸類為單純之營建剩餘土石方，惟倘其被拋棄，或經
    中央主管機關認定已失市場經濟價值且有棄置或污染環境、
    危害人體健康之虞，或違法貯存或利用而有棄置或污染環境
    之虞者，不論原有性質為何，依廢棄物清理法第2條第1項第
    1款、第2條之1第1、2款等規定，皆為該法所稱之廢棄物，
    立法理由就此提示得採個案認定之意旨。
  ⒌關於營建事業廢棄物之再利用，其機構須有合法資格並依法
    定方式為之，亦即應依廢棄物清理法第39條第2項授權環保
    署訂定之《事業廢棄物貯存清除處理方法及設施標準》，與中
    央目的事業主管機關內政部訂定之《營建事業廢棄物再利用
    管理辦法》、《營建事業廢棄物再利用種類及管理方式》及《營
    建剩餘土石方處理方案（原名稱《營建廢棄土處理方案》）》
    等相關規定進行再利用，始稱適法。考諸上揭《事業廢棄物
    貯存清除處理方法及設施標準》第2條第3款第3目及《營建事
    業廢棄物再利用管理辦法》第2條第2、3款之（公告）再利用
    規定，略以須係經中央（目的事業）主管機關認定之用途行
    為，並應符合其規定為要件，可知倘不具法定之再利用機構
    之主體資格，且就營建事業廢棄物之相關處置不符合相關要
    件規定，諸如並無查驗標的物來源暨流向證明文件機制者，
    所為即難謂僅涉違反再利用行政管理事項之處以行政罰問題
    而已，自應適用廢棄物「清理」之相關限制規定，其屬該當
    犯罪構成要件之違法有責行為者，並應處以罪刑。從事廢棄
    物貯存、清除或處理業務，未經申請核發公民營廢棄物清除
    處理機構許可文件者，依廢棄物清理法第57條及第64條之明
    文規定，相關之行政罰鍰及刑事責任得分別處罰。
　⒍由於從事廢棄物清理或再利用係政府高度管制之行業，違反
    相關命令或禁止規範之法律效果，除行政罰外，更動用刑罰
    威嚇，但有別於具較高恆定與反倫理道德性質之自然犯，違
    反廢棄物規定之犯罪係法定犯，其罰則具較高變易性與較低
    之反倫理道德性，尤具較強之目的性，入罪處罰乃基於行政
    管理與規制之必要。鑑於（行政）刑法祇針對攸關國家、社
    會與公民生存發展基礎之法益，補充性地提供其他法律保護
    所無法給予之最後安全屏障，故現代刑法具理性之謙抑性格
    。為免非法清理營建事業廢棄物以外，針對剩餘土石方不盡
    適法之處置或再利用行為，不分情節一概繩以廢棄物相關刑
    罰而失諸苛酷，於無礙「有效清除、處理，改善環境衛生，
    維護國民健康（廢棄物清理法第1條參照）」等立法宗旨之
    情況下，參酌廢棄物清理法第2條第1項第1款、第2條之1第1
    款、第2款等規定而為目的論解釋，以其「被拋棄」、「棄
    置」、「污染環境之虞」或「危害人體健康之虞」等情，作
    為非法清理廢棄物罪之主觀犯意表徵及保護法益內容，核屬
    符合廢棄物相關法規範體系之釋義。
  ㈤被告楊○○未領有廢棄物清除、處理許可文件，仍指示黃○○、
    彭○○及鐘○○等人載運營建剩餘土石方至本案堆置地點傾倒，
    且於載運端並未依營建剩餘土石方處理方案之規定，取得並
    核對剩餘土石方內容及運送土石方流向證明文件後，運往指
    定之場所處理，並將證明副聯回報承造人送請各該工程主管
    機關查核。而其等所傾倒堆置之本案堆置地點，亦非經地方
    政府審查同意，或經政府機關依法核准之土石方資源堆置處
    理場、目的事業處理場所或再利用機構，謝○○就本案堆置地
    點亦未領有廢棄物處理許可文件。且依現場狀況，所堆置之
    物品除營建剩餘土石方外，並混雜大量營建廢棄物，亦無設
    置任何防止造成環境汙染之設施，顯係純粹加以棄置而有汙
    染環境之虞。揆諸上開最高法院裁判意旨，被告楊○○所為顯
    與「營建剩餘土石處理方案」所謂「可為資源利用者，即不
    屬廢棄物範圍」未合，而屬違反廢棄物清理法第41條第1項
    規定，自應依同法第46條第4款處罰規定論處。
  ㈥至辯護人雖以前詞為辯，然本案被告係於104年11月間指揮黃
    ○○等人駕車至現場傾倒土石，自無從以104年6月8日或104年
    10月18日之現場空照照片為有利被告之認定；依警卷附105
    年1月26日現場所示照片所示，本案現場僅有二只堆疊之貨
    櫃屋，並無任何碎石或加工製造級配之設施，現場土石堆混
    雜大量髒亂垃圾，幾無一片淨土，已難稱僅係「土石堆」，
    亦無任何土石方資源堆置處理場或級配廠之告示，且周遭並
    未設置任何欄柵圍籬，上方亦無遮蔽圍網，更無任何溝渠水
    利設施以防免風雨澆灌土石垃圾流失殃及鄰地（參辛警卷㈠
    附現場照片），自有污染環境危害人體健康之虞；既非合法
    土石方資源堆置處理場、目的事業處理場所及其他經政府機
    關依法核准之場所等，縱本案土地現場或曾經相關共犯或土
    地前手從事砂石加工製造級配，亦無礙於違反廢棄物清理法
    之事實。又被告稱是謝○○跟伊男友蔡○○說本案堆置地點是合
    法碎石級配場，但是伊自己沒有看過相關證明文件等語（見
    A警卷㈠第18頁，B卷第57頁反面，原審卷㈠第157頁），足證
    被告並未確認過本案堆置地點之合法證明文件。況土石級配
    場屬「營建剩餘土石處理方案」所指之「目的事業處理場所
    」，與土石方資源堆置處理場同屬「營建剩餘土石處理方案
    」所指「收容處理場所」，依「營建剩餘土石處理方案」之
    規定，不論係載運營建剩餘土石方至土石方資源堆置處理場
    亦或是土石級配場，均應依照運送土石方流向證明文件，運
    往指定之場所，被告楊○○明知本案堆置地點並非土石方流向
    證明文件上所指定之場所，且處理流程亦與合法之清運模式
    迥異，對於本案堆置地點並非合法土石級配場乙情當知之甚
    明，亦無遭謝○○訛詐誤信該處係合法碎石級配場之可能。辯
    護人上開所辯，尚無足採。
  ㈦綜上所述，本案事證明確，被告楊○○之犯行確堪認定，應予
    依法論科。
三、論罪科刑：
  ㈠行為後法律有變更者，適用行為時之法律，但行為後之法律
    有利於行為人者，適用最有利於行為人之法律，刑法第2條
    第1項定有明文。查上開被告行為後，廢棄物清理法第46條
    業於106年1月18日經總統修正公布，並於同年月20日施行，
    修正前條文為：「有下列情刑之一者，處1年以上5年以下有
    期徒刑，得併科新臺幣3百萬元以下罰金：…四、未依第41條
    第1項規定領有廢棄物清除、處理許可文件，從事廢棄物貯
    存、清除、處理，或未依廢棄物清除、處理許可文件內容貯
    存、清除、處理廢棄物。」；修正後之條文為：「有下列情
    刑之一者，處1年以上5年以下有期徒刑，得併科新臺幣1千5
    百萬元以下罰金：…四、未依第41條第1項規定領有廢棄物清
    除、處理許可文件，從事廢棄物貯存、清除、處理，或未依
    廢棄物清除、處理許可文件內容貯存、清除、處理廢棄物。
    」，其修正後就併科罰金金額部分較修正前為高，經比較新
    舊法後，修正後之規定並未較有利於被告楊○○，自應適用其
    行為時即修正前廢棄物清理法第46條之規定論處。
  ㈡行政院環境保護署依據廢棄物清理法第12條規定所訂定之「
    一般廢棄物回收清除處理辦法」第2條第7款、第11款、第13
    款、第14款分別規定，「貯存：指一般廢棄物於回收、清除
    、處理前，放置於特定地點或貯存容器、設施內之行為。」
    、「清除：指下列行為：㈠收集、清運：指以人力、清運機
    具將一般廢棄物自產生源運輸至處理場（廠）之行為。㈡轉
    運：指以清運機具將一般廢棄物自產生源運輸至轉運設施或
    自轉運設施運輸至中間處理或最終處置設施之行為。」、「
    處理：指下列行為：㈠中間處理：指一般廢棄物在最終處置
    或再利用前，以物理、化學、生物、熱處理、堆肥或其他處
    理方法，變更其物理、化學、生物特性或成分，達成分離、
    中和、減量、減積、去毒、無害化或安定之行為。㈡最終處
    置：指將一般廢棄物以安定掩埋、衛生掩埋、封閉掩埋或海
    洋棄置之行為。㈢再利用：指將一般廢棄物經物理、化學或
    生物等程序後做為材料、燃料、肥料、飼料、填料、土壤改
    良或其他經中央主管機關會商中央目的事業主管機關認定之
    用途行為。㈣能源回收：指一般廢棄物具有生質能、直接利
    用或經處理產生能源特性，供進行再生能源利用之行為。」
    、「清理：指一般廢棄物貯存、回收、清除或處理之行為。
    」。行政院環境保護署依據廢棄物清理法第36條第2項規定
    所訂定之「事業廢棄物貯存清除處理方法及設施標準」第2
    條第1款、第2款、第3款、第4款亦分別規定，「貯存：指事
    業廢棄物於清除、處理前，放置於特定地點或貯存容器、設
    施內之行為。」、「清除：指事業廢棄物之收集、運輸行為
    。」、「處理：指下列行為：㈠中間處理：指事業廢棄物在
    最終處置或再利用前，以物理、化學、生物、熱處理或其他
    處理方法，改變其物理、化學、生物特性或成分，達成分離
    、減積、去毒、固化或穩定之行為。㈡最終處置：指衛生掩
    埋、封閉掩埋、安定掩埋或海洋棄置事業廢棄物之行為。㈢
    再利用：指事業產生之事業廢棄物自行、販賣、轉讓或委託
    做為原料、材料、燃料、填土或其他經中央目的事業主管機
    關認定之用途行為，並應符合其規定者。」、「清理：指貯
    存、清除或處理事業廢棄物之行為。」。查被告楊○○並未向
    主管機關申請領有廢棄物清除、處理許可文件，而於如附表
    一所示之時間，指示如附表一所示之黃○○等人將營建剩餘土
    石方即營建事業廢棄物載運至本案土地堆置、貯存，核其所
    為，係犯廢棄物清理法第46條第4款之非法處理廢棄物罪。
    公訴意旨雖於追加起訴書中駁斥被告楊○○供稱如附表一所載
    運傾倒之物品為可再利用之砂土即營建剩餘土石方（見追加
    起訴書第7至10頁），顯係認其等所傾倒者為營建剩餘土石
    方以外之營建廢棄物。惟證人黃○○、彭○○及鐘○○均於原審審
    理中結證稱所載運傾倒之物品為建築工地開挖之土方，而公
    訴人認於該期間載運廢棄物至本案堆置地點傾倒者，除被告
    楊○○所指示之黃○○、彭○○及鐘○○外，尚有林○○等多人，此觀
    臺灣臺中地方檢察署檢察官105年度偵字第00065、16538、1
    8439、19084、19710、20746號起訴書即明，在彼此傾倒堆
    置之物品混雜之情形下，僅以現場堆置物之內容不足以推論
    被告楊○○等人所載運傾倒之物品為何。公訴人未能積極舉證
    被告楊○○等人所載運至本案堆置地點傾倒之物品確切內容，
    參以臺中市政府環境保護局於105年1月26日至現場稽查時，
    發現該處確有堆置大量營建剩餘土石，有稽查紀錄表存卷可
    參（見A警卷㈡第513頁），應認被告楊○○等人所載運傾倒之
    物品為營建剩餘土石方，此部分之犯罪事實應予更明。
  ㈢集合犯乃其犯罪構成要件中，本就預定有多數同種類之行為
    將反覆實行，立法者以此種本質上具有複數行為，反覆實行
    之犯罪，歸類為集合犯，特別規定為一個獨立之犯罪類型，
    例如收集犯、常業犯等。廢棄物清理法第46條第4款前段之
    非法清理廢棄物罪，係以未依同法第41條第1項規定領有廢
    棄物清除、處理許可文件從事清除、處理廢棄物者為犯罪主
    體，再依該第41條第1項前段以觀，可知立法者顯然已預定
    廢棄物之清除、處理行為通常具有反覆實行之性質。是本罪
    之成立，本質上即具有反覆性，而為集合犯（最高法院104
    年第9次刑事庭會議決議參照）。故被告楊○○與黃○○、彭○○
    、鐘○○於如附表一所示之時間，反覆實施清理廢棄物之行為
    ，均侵害同一法益，為集合犯，僅論以一罪。其等就上開犯
    行，有犯意聯絡及行為分擔，均為共同正犯。
  ㈣被告前因酒後駕車之公共危險案件，分別經臺灣南投地方法
    院以103年度投交簡字第224號判處有期徒刑3月及臺灣桃園
    地方法院以103年度桃交簡字第866號判處有期徒刑2月確定
    ，上開2罪嗣經臺灣南投地方法院以103年度聲字第556號裁
    定應執行有期徒刑4月確定，於103年9月24日執行完畢，有
    臺灣高等法院被告前案紀錄表1份在卷可佐，其於受有期徒
    刑執行完畢後，5年內故意再犯本件有期徒刑以上之罪，顯
    然刑罰反應力薄弱，屬累犯無訛，且依被告犯行之侵害性言
    ，並無司法院大法官會議釋字第775號解釋文所載加重其最
    低本刑即有過苛之情，是應依刑法第47條第1項規定加重之
    。
四、本院之判斷：原審以被告犯罪事證明確，予以論罪科刑，固
    非無見，然原審認被告於受有期徒刑之執行完畢後，5年內
    故意再犯本件有期徒刑以上之罪，為累犯，惟認被告前案與
    本案罪質不同，如予加重，被告人身自由將遭受過苛之侵害
    ，不符憲法罪刑相當原則，是不予加重云云。惟司法院大法
    官會議釋字第775號解釋文揭櫫累犯有其特別惡性及對刑罰
    反應力薄弱等立法理由，然於不符合刑法第59條所定要件之
    情形，如不分情節，一律加重最低本刑，恐生行為人所受之
    刑罰超過其所應負擔罪責，致人身自由遭受過苛之侵害，該
    解釋文既係針對個案情節有科處法定最低刑必要者，如僅因
    屬累犯必予加重，即有過苛之情為解釋，自僅有量處法定最
    低刑者始有引用此解釋之餘地，原審既不依累犯規定加重被
    告之刑，卻量處被告有期徒刑1年6月，並非法定最低刑，即
    與上揭解釋文意旨有違，非無違誤，被告上訴意旨否認犯罪
    雖無可採，然原審判決既有上述瑕疵，即屬無可維持，應由
    本院就被告楊○○部分撤銷改判，爰審酌被告甫於104年3月間
    因違反廢棄物清理法案件，經臺灣彰化地方法院以105年度
    訴字第203號判處有期徒刑1年2月確定，此觀卷附前案紀錄
    表及該案判決書即明，竟不思悔悟，無視政府對環境保護之
    政策宣導，僅為貪圖一己私利，明知未具有清除處理廢棄物
    之專業能力及設備，亦未依規定領有許可文件，旋再為本件
    犯行。並考量被告楊○○指示黃○○、彭○○及鐘○○等人為其載運
    廢棄物，而居於主導地位，復參酌其等載運傾倒廢棄物之次
    數、所傾倒之廢棄物種類為營建剩餘土石方，尚非有害事業
    廢棄物，及於原審自述為國小畢業之智識程度、在工地工作
    、離婚、需扶養父母之生活經濟狀況（見原審卷㈢第363頁）
    等一切情狀，量處如主文第2項之刑示懲。
五、沒收方面：被告供稱：伊係以每月3萬元受僱於○○公司，負
    責車輛調度，如附表一所示每車次載運之價格為1萬3000元
    至1萬4000元，由司機帶回公司交給會計等語（見A警卷㈠第1
    5頁、第17頁），證人葉○○亦證述：伊係○○公司負責人，因
    為車輛管理部分伊不懂，所以請楊○○管理，由伊支付楊○○薪
    水，但是因為經營虧損，都還沒有付過楊○○薪水等語（見A
    警卷㈡第346至347頁），是本案尚無積極證據足認載運報酬
    係由被告楊○○取得，尚無從併予宣告沒收或追徵。至如附表
    一所示之車輛，固均係被告楊○○與黃○○、彭○○及鐘○○等人用
    以為本案犯行所用之物，惟均非被告楊○○所有，被告楊○○亦
    無事實上處分權，亦均無從併予宣告沒收之，均併此敘明。
據上論結，應依刑事訴訟法第369條第1項前段、第364條、第299
條第1項，廢棄物清理法第46條第4款（修正前），刑法第2條第1
項、第11條、第28條、第47條第1項，判決如主文。
本案經檢察官王銘仁追加起訴，檢察官林蓉蓉到庭執行職務。
中　　華　　民　　國　　110 　年　　12　　月　　29　　日
            刑事第九庭　  審判長法　官　紀  文  勝
                                法　官　賴  妙  雲
                                法　官　姚　勳　昌
以上正本證明與原本無異。             
如不服本判決應於收受送達後二十日內向本院提出上訴書狀，其
未敘述上訴理由者，並得於提起上訴後二十日內向本院補提理由
書狀（均須按他造當事人之人數附繕本）「切勿逕送上級法院」
。因疫情而遲誤不變期間，得向法院聲請回復原狀。
                                書記官  溫  尹  明
　　　　　　　　　　　　　　　　
中　　華　　民　　國　　110 　年　　12　　月　　29　　日

附錄本案論罪科刑法條全文：
廢棄物清理法第46條（修正前）
有下列情形之一者，處1年以上5年以下有期徒刑，得併科新臺幣
3百萬元以下罰金：
一、任意棄置有害事業廢棄物。
二、事業負責人或相關人員未依本法規定之方式貯存、清除、處
    理或再利用廢棄物，致污染環境。
三、未經主管機關許可，提供土地回填、堆置廢棄物。
四、未依第41條第1項規定領有廢棄物清除、處理許可文件，從
    事廢棄物貯存、清除、處理，或未依廢棄物清除、處理許可
    文件內容貯存、清除、處理廢棄物。
五、執行機關之人員委託未取得許可文件之業者，清除、處理一
    般廢棄物者；或明知受託人非法清除、處理而仍委託。
六、公民營廢棄物處理機構負責人或相關人員、或執行機關之人
    員未處理廢棄物，開具虛偽證明。
【附表一】

編號 非法清除、處理之車輛 車輛所有人 駕駛人 清除、處理日期及車次 1 車牌號碼000-00號營業貨運曳引車附掛車牌號碼00-00號營業半拖車 為○○公司所有，靠行登記於○○通運有限公司。（曳引車部分未據扣案，半拖車部分業經原審以107年度聲字第2744號裁定發還葉○○） 黃○○ ①104年11月1日：1次 ②104年11月4日：1次 ③104年11月12日：1次共3次 2 車牌號碼000-00號營業貨運曳引車附掛車牌號碼00-00號營業半拖車 為○○公司所有，靠行登記於○○汽車貨運股份有限公司，○○汽車貨運股份有限公司就左開車輛領有廢棄物清除許可證。（左開車輛業經原審以107年度聲字第2744號裁定發還葉○○） 彭○○ ①104年11月4日：1次 ②104年11月14日：1次 ③104年11月19日：1次共3次 3 車牌號碼000-00號營業貨運曳引車附掛車牌號碼00-00號營業半拖車 為鐘○○所有，靠行登記於○○汽車貨運股份有限公司，○○汽車貨運股份有限公司就左開車輛領有廢棄物清除許可證，並已於105年5月23日出售予不知情之邱○○。（左開車輛業經原審以106年度聲字第5270號裁定發還邱○○） 鐘○○ ①104年11月12日：1次 ②104年11月14日：1次 ③104年11月19日：1次共3次 


【附表二】

編號 駕駛車輛 車輛所有人 駕駛人 清除、處理日期及車次 1 車牌號碼00-000號營業貨運曳引車附掛車牌號碼00-00號營業半拖車 為劉○○所有，靠行登記於○○通運有限公司。（左開車輛業經劉○○依原審107年度聲字第4728號裁定繳納10萬5000元之擔保金後予以發還） 劉○○ ①104年11月11日：1次 ②104年11月12日：1次 ③104年11月18日：4次 ④104年11月20日：1次共7次 2 車牌號碼000-00號營業貨運曳引車附掛車牌號碼00-00號營業半拖車 為林○○所有，靠行登記於○○通運企業有限公司。（左開車輛業經林○○依原審107年度聲字第4517號裁定繳納6萬元之擔保金後予以發還） 林○○ ①104年11月2日：1次 ②104年11月4日：1次 ③104年11月18日：2次共4次 3 車牌號碼000-00號營業貨運曳引車附掛車牌號碼00-00號營業半拖車 為陳○○所有，靠行登記於○○交通事業有限公司。（左開車輛業經陳○○依原審106年度聲字第4729號裁定繳納6萬元之擔保金後予以發還） 陳○○ ①104年11月2日：1次 ②104年11月4日：1次 ③104年11月18日：2次共4次 


【本案引用卷宗名稱與簡稱對照】
一、內政部警政署保安警察第七總隊第三大隊105年8月1日保七
    三大二中刑偵字第1050001429號卷㈠至㈥：辛警卷㈠至㈥
二、105年度他字第993號卷：戊卷
三、105年度偵字第16538號卷㈠至㈢：乙卷㈠至㈢
四、105年度他字第1255號卷：丁卷
五：內政部警政署保安警察第七總隊第三大隊保七三大二中刑偵
    字第1050002254號卷㈠至㈡：A警卷㈠至㈡
六：107年度原附民字第8號：附民卷
七：105年度偵字第26061號卷：B卷